---
title: "Uma síntese do saneamento básico brasileiro com uma perspectiva estatística."
author: "Vítor Pereira"
abstract: "De acordo com a Agência Senado, no Brasil temos quase 35 milhões de pessoas sem água tratada e cerca de 100 milhões não têm acesso à coleta de esgoto. É um dos maiores causadores de doenças, segundo o IBGE, cerca de 11 mil pessoas morrem por ano por falta de saneamento. O presente trabalho é uma tentativa de conscientizar e aumentar o entendimento sobre essa questão imprescindível para o desenvolvimento brasileiro. Para esse fim busca-se mensurar a qualidade das políticas públicas e o desenvolvimento de cada um 26 estados brasileiros e o Distrito Federal. Para isso serão utilizados variáveis sociais, econômicas, educacionais e da saúde com o ajuste de um modelo de Regressão Beta para avaliar a significância das variáveis e o ajuste da variável porcentagem da população urbana residente em domicílios ligados à rede de esgotamento sanitário no ano de 2017."
header-includes:
   - \usepackage[brazil]{babel}
   - \usepackage{bm}
   - \usepackage{float}
geometry: left=1.7cm, right=1.7cm, top=3cm, bottom=3cm
output:
  bookdown::pdf_document2:
editor_options:
  chunk_output_type: console
indent: true
---



```{r setup, include=F}
options(digits = 3)  
options(scipen = 999)
ggplot2::theme_set(ggplot2::theme_minimal()) 
knitr::opts_chunk$set(echo=F, message=F, warning=F, fig.pos = 'H', 
                      fig.align = 'center', fig.width = 6, fig.height= 3.4)
scale_fill_discrete = \(...) ggplot2::scale_fill_brewer(... , palette = "Set2") 
```

```{r}
library(dplyr)
library(magrittr)
library(betareg) 
library(zoo) 
library(ggplot2) 
library(qqplotr) 
library(patchwork)

fit2df<-function(fit) {
  summary(fit) |>
    (\(x) x$coefficients)() |>
    data.frame() %>% 
    .[,0:4]|>
    round(3) |>
    mutate(P.valor = ifelse(
      `mean.Pr...z..` < 0.001,"<0.001*",
      ifelse(`mean.Pr...z..` < 0.05, paste0(`mean.Pr...z..`, '*', sep = ''), `mean.Pr...z..`))) |>
    select(-`mean.Pr...z..`,
      "Estimativa" = "mean.Estimate",
      "Desvio padrão" = "mean.Std..Error",
      "Estatística z" = "mean.z.value"
    )
}

boxplot <- function(v1, y){
  ggplot(df, aes(x=Avaliacao_Saneamento, y={{v1}}, fill = Avaliacao_Saneamento)) + 
    geom_boxplot(alpha=0.3) +
    theme(legend.position="none") + labs(x = "Avaliação do Saneamento", y = y)
}
density <- function(v1, x){
  ggplot(data=df, aes(x={{v1}})) +
    geom_density(adjust=1.5, alpha=.4) +
    labs(x = x)
}
dot <- function(v1){
  ggplot(df, aes(x={{v1}}, y=Saneamento)) +
  geom_point() +
  geom_smooth(method=lm , color="red", fill="#69b3a2", se=TRUE) 
}
data = readr::read_csv('./data/data_modificado.csv')
df = data[2:28, 2:ncol(data)]
df = df %>% 
  mutate(Saneamento = 
           `% da população urbana residente em domicílios ligados à rede de esgotamento sanitário 2017`/100)
df = df %>% 
  mutate(Avaliacao_Saneamento = case_when(
                                            (Saneamento < 0.2) ~ 'Péssimo',
                                            (Saneamento >= 0.2 & Saneamento < 0.4) ~ 'Ruim',
                                            (Saneamento >= 0.4 & Saneamento < 0.6) ~ 'Médio',
                                            (Saneamento >= 0.6) ~ 'Bom')) %>%
  mutate(Avaliacao_Saneamento = ordered(Avaliacao_Saneamento, 
                                        levels = c("Péssimo", "Ruim", "Médio",
                                                   "Bom")))
```



# Introdução

A ideia do presente trabalho é estudar, conscientizar e divulgar com abordagem 
estatística rigorosa a situação do saneamento básico brasileiro por meio de 
índices e taxas dos 26 estados e do Distrito Federal. 

Segundo o Instituto Trata Brasil, 96% da população urbana brasileira possui 
acesso à água potável, mas apenas 61% têm coleta de esgoto. No entanto, apenas 
36% do esgoto é tratado corretamente. Posto isso, teremos como objetivo analisar 
a variável a porcentagem da população urbana residente em domicílios ligados à 
rede de esgotamento sanitário no ano de 2017, devido ao seu enorme impacto 
ambiental e de saúde pública. 

Infelizmente, o saneamento básico no Brasil ainda é insuficiente e ineficiente 
em muitas áreas do país e para melhorar a situação, o governo brasileiro tem 
implementado diversas políticas e programas de saneamento básico, como o 
Plano Nacional de Saneamento Básico (Plansab) e o Programa de Aceleração do 
Crescimento (PAC). Esses programas visam ampliar o acesso à água tratada e ao 
esgoto tratado, bem como aumentar a eficiência e a qualidade dos serviços de 
saneamento. 

Utilizaremos índices e taxas de variáveis econômicas, educacionais, de saúde e 
sociais para melhorar a compreensão da situação da variável objetivo. 
É importante ressaltar que as variáveis não necessariamente causam a 
precariedade ou a qualidade do saneamento, mas servem para estimar outras 
variáveis: Qualidade das políticas públicas e desenvolvimento dos estados que 
são as variáveis que mais interferem nos níveis de higiene do sistema cloacal 
brasileiro. As variáveis que utilizaremos são:

* **EDUCACIONAIS**
  * % dos ocupados com ensino fundamental completo 2010
  * % dos ocupados com ensino médio completo 2010                                 
  * IDEB anos iniciais do ensino fundamental 2015                                 
  * % de docentes na rede privada do fundamental com formação adequada 2016
  * Taxa de analfabetismo - 15 anos ou mais de idade 2016

* **ECONÔMICAS**
  * Produto Interno Bruto per capita 2016                                         
  * Participação da Agropecuária no Valor Adicionado 2016
  * Participação da Indústria no Valor Adicionado 2016
  * % de pobres 2016

* **SAÚDE**
  * % de nascidos vivos com pelo menos sete consultas de pré-natal 2016
  * % de nascidos vivos com baixo peso ao nascer 2016
  * Mortalidade infantil 2016

* **SOCIAIS**
  * % de cobertura vegetal natural 2016
  * Índice de Gini 2016


# Análise Exploratória

Nesta seção veremos um breve resumo das variáveis de estudo, com medidas 
descritivas, medidas de dispersão e gráficos de dispersão. Para simplificar a 
análise gráfica da Taxa do Saneamento Básico, iremos classificá-lo:

* Taxa do Saneamento < 0.2 -> Saneamento Péssimo
* 0.2 <= Taxa do Saneamento < 0.4 -> Saneamento Ruim
* 0.4 <= Taxa do Saneamento < 0.6 -> Saneamento Médio
* Taxa do Saneamento >= 0.6 -> Saneamento Bom

## Variáveis Educacionais

Na análise das variáveis educacionais, três são taxas e apenas o IDEB é o índice,
assim percebemos que tem-se uma proximidade entre a média e a mediana. Com todos
os valores medianos das taxas ficando entre 40 e 60, assim mostrando que essas 
métricas indicam uma precariedade na educação brasileira, conforme podemos ver 
pela Tabela \@ref(tab:tab1). 


```{r tab1}
fastrep::describe(df %>% 
                    select(`% dos ocupados com ensino fundamental completo 2010`, 
                           `% dos ocupados com ensino médio completo 2010`, 
                           `IDEB anos iniciais do ensino fundamental 2015`, 
                           `% de docentes na rede privada do fundamental com formação adequada 2016`)) %>%
  fastrep::tbl("Medidas Resumo das Variáveis Educacionais")
```

Observa-se que a maioria dos estados tem entre 30% e 50% dos trabalhadores com 
ensino médio ou fundamental completos e pelas Figuras \@ref(fig:fig1) e 
\@ref(fig:fig2) percebe-se que existe tendência de crescimento da Avaliação do 
Saneamento concomitantemente com a porcentagem dos trabalhadores ocupados com 
ensino fundamental ou médio completo.

```{r fig1, fig.cap="Comportamento da variável: Porcentagem de trabalhadores com ensino fundamental."}
boxplot(`% dos ocupados com ensino fundamental completo 2010`, "Ocupados com Ensino Fundamental") +
  density(`% dos ocupados com ensino fundamental completo 2010`, "Ocupados com Ensino Fundamental")
```

```{r fig2, fig.cap="Comportamento da variável: Porcentagem de trabalhadores com ensino médio."}
boxplot(`% dos ocupados com ensino médio completo 2010`, "Ocupados com Ensino Médio") +
  density(`% dos ocupados com ensino médio completo 2010`, "Ocupados com Ensino Médio")
```

Conforme as Figuras \@ref(fig:fig3) e \@ref(fig:fig4), 
o IDEB tem valores semelhantes para as três menores classificações da 
Avaliação do Saneamento, com o nível bom se sobressaindo, assim como, 
para a porcentagem de docentes com formação adequado no ensino privado, 
em que as avaliações de Péssimo a Médio são parecidos e com a qualificação do 
saneamento como boa, sendo pouco superior.


```{r fig3, fig.cap="Comportamento da variável: IDEB do ensino fundamental."}
boxplot(`IDEB anos iniciais do ensino fundamental 2015`, "IDEB") +
  density(`IDEB anos iniciais do ensino fundamental 2015`, "IDEB")
```


```{r fig4, fig.cap="Comportamento da variável: Porcentagem de docentes com formação adequada no ensino privado."}
boxplot(`% de docentes na rede privada do fundamental com formação adequada 2016`, "Docentes da rede privada com formação adequada") +
  density(`% de docentes na rede privada do fundamental com formação adequada 2016`, "Docentes da rede privada com formação adequada")
```

## Variáveis econômicas

Outro tipo de variável que deve impactar diretamente a classificação do 
saneamento básico são as variáveis econômicas, em que pela Tabela \@ref(tab:tab2), 
notamos um desvio padrão grande para o PIB per capita e a % de pobres e em todas 
as medidas de resumo a participação da agropecuária é inferior a participação da
indústria na economia do estado.


```{r tab2}
fastrep::describe(df %>% 
                    select(`Produto Interno Bruto per capita 2016`, 
                           `Participação da Agropecuária no Valor Adicionado 2016`, 
                           `Participação da Indústria no Valor Adicionado 2016`, 
                           `% de pobres 2016`)) %>%
  fastrep::tbl("Medidas Resumo das Variáveis Econômicas") 
```

É perceptível que a conforme diminui a % de pobres existe uma tendência de 
aumento na avaliação do saneamento, no entanto com poucas diferenças para a 
classificação Ruim e Médio. Pela Figura \@ref(fig:fig5), 
temos que as classificações Péssimo, Ruim e Médio estão com valores muito próximos.

```{r fig5, fig.cap="Comportamento da variável: PIB per capita."}
boxplot(`Produto Interno Bruto per capita 2016`, "PIB per capita") +
  density(`Produto Interno Bruto per capita 2016`, "PIB per capita")
```

```{r fig8, fig.cap="Comportamento da variável: Porcentagem de pessoas em situação de pobreza."}
boxplot(`% de pobres 2016`, "% de pobres") +
  density(`% de pobres 2016`, "% de pobres")
```

Também nota-se uma tendência de crescimento da participação da indústria 
conjuntamente com o crescimento da mediana da classificação do saneamento, 
de acordo com a Figura \@ref(fig:fig6). Entretanto na Figura \@ref(fig:fig7) 
temos o exato oposto em que podemos notar que conforme cresce a classificação 
diminui a participação da agropecuária.

```{r fig6, fig.cap="Comportamento da variável: Participação da agropecuária na economia."}
boxplot(`Participação da Agropecuária no Valor Adicionado 2016`, "Participação da Agropecuária") +
  density(`Participação da Agropecuária no Valor Adicionado 2016`, "Participação da Agropecuária")
```

```{r fig7, fig.cap="Comportamento da variável: Participação da indústria na economia."}
boxplot(`Participação da Indústria no Valor Adicionado 2016`, "Participação da Indústria") +
  density(`Participação da Indústria no Valor Adicionado 2016`, "Participação da Indústria")
```

## Variáveis da saúde

Na Tabela \@ref(tab:tab3), tem-se bons valores de nascidos com acompanhamento 
médico e com bons valores dos nascido com baixo peso. Para o desvio padrão a 
Mortalidade Infantil e os nascidos com baixo peso tem valores baixos. 

```{r tab3}
fastrep::describe(df %>% 
                    select(`% de nascidos vivos com pelo menos sete consultas de pré-natal 2016`, 
                           `% de nascidos vivos com baixo peso ao nascer 2016`,
                           `Mortalidade infantil 2016`)) %>%
  fastrep::tbl("Medidas Resumo das Variáveis da Saúde") 
```

Nas Figuras \@ref(fig:fig10) e \@ref(fig:fig11), é facilmente notado uma 
tendência crescente e uma tendência decrescente, respectivamente com os níveis 
do saneamento. No entanto, a Figura \@ref(fig:fig9) os níveis Ruim e Médio são 
muito próximos, com a maioria da porcentagem dos nascidos vivos ficando entre 55
e 80%.

```{r fig9, fig.cap="Comportamento da variável: Porcentagem de nascidos vivos com cuidado na gravidez adequado."}
boxplot(`% de nascidos vivos com pelo menos sete consultas de pré-natal 2016`, "% de nascidos vivos com cuidados adequados na gravidez") +
  density(`% de nascidos vivos com pelo menos sete consultas de pré-natal 2016`, "% de nascidos vivos com cuidados adequados na gravidez")
```

```{r fig10, fig.cap="Comportamento da variável: Porcentagem de nascidos vivos com com baixo peso."}
boxplot(`% de nascidos vivos com baixo peso ao nascer 2016`, "% de nascidos vivos com baixo peso") +
  density(`% de nascidos vivos com baixo peso ao nascer 2016`, "% de nascidos vivos com baixo peso")
```

```{r fig11, fig.cap="Comportamento da variável: Mortalidade infantil."}
boxplot(`Mortalidade infantil 2016`, "Mortalidade infantil") +
  density(`Mortalidade infantil 2016`, "Mortalidade infantil")
```

## Variáveis sociais 

As variáveis sociais são variáveis que medem a desigualdade social e o impacto 
do desmatamento de vegetação natural. Conforme demonstrado pela Tabela \@ref(tab:tab4) 
percebemos que as variáveis são completamente opostas quanto ao desvio padrão, 
com a cobertura vegetal brasileira ficando com valores intermediários de 
desmatamento, no entanto com alto desvio padrão, ao contrário do índice de gini,
com desvio padrão baixo, mas também com média razoável.

```{r tab4}
fastrep::describe(df %>% 
                    select(`% de cobertura vegetal natural 2016`, 
                           `Índice de Gini 2016`)) %>%
  fastrep::tbl("Medidas Resumo das Variáveis Sociais") 
```


Percebe-se uma característica peculiar na Figura \@ref(fig:fig12), em que 
conforme cresce o desmatamento cresce a classificação do saneamento básico, 
com o intervalo dos valores sendo amplo de 25% a 75%. No entanto, na Figura 
\@ref(fig:fig13) não é perceptível nenhuma tendência do Índice de Gini com a 
Avaliação do Saneamento. 

```{r fig12, fig.cap="Comportamento da variável: Porcentagem de cobertura vegetal natural."}
boxplot(`% de cobertura vegetal natural 2016`, "% de cobertura vegetal") +
  density(`% de cobertura vegetal natural 2016`, "% de cobertura vegetal")
```

```{r fig13, fig.cap="Comportamento da variável: Índice de Gini."}
boxplot(`Índice de Gini 2016`, "Índice de Gini") +
  density(`Índice de Gini 2016`, "Índice de Gini")
```


# Análise Inferencial

Nessa seção realizaremos e verificaremos o ajuste do modelo de regressão beta. 
Conjuntamente com a análise de diagnóstico, em que busca encontrar possíveis 
distorções das suposições do modelo, principalmente observações discrepantes e 
mal especificação do modelo. Para finalizar a análise inferencial é realizado de
testes de hipóteses, apresentação de coeficientes e seleção do modelo.

## Análise de Diagnóstico

Nessa subseção realizaremos a investigação de pontos influentes, pois avaliando a
existência de observações aberrantes, isto é, pontos que exercem peso 
desproporcional nas estimativas dos parâmetros do modelo de Regressão Beta, 
conseguiremos avaliar a qualidade do modelo ajustado e a análise de resíduos, 
para examinar a adequação da distribuição

```{r}
fit1 <- betareg(Saneamento ~ 
                  `% de docentes na rede privada do fundamental com formação adequada 2016` +
                  `IDEB anos iniciais do ensino fundamental 2015`+
                  `% de cobertura vegetal natural 2016` +
                  `% de pobres 2016` +
                  `Índice de Gini 2016`, 
                data = df, x=TRUE)
residuot2<- residuals(fit1, type= "sweighted2")
yajust<-fitted.values(fit1)
yhat=hatvalues(fit1)
dcook<- cooks.distance(fit1)
residuot2_df<- data.frame(residuot2)
deviance<- sum(residuals(fit1, tipe= "deviance")^2)
```

### Distância de cook e Alavancagem

A Distância de Cook, mede essencialmente a influência das observações sobre os 
parâmetros e o ajuste, avaliando a influência de o que pequenas pertubarções nas
variâncias das observações causam nas estimativas dos parâmetros. Ou de forma 
simplificada, temos a influência da observação $i$ sobre todos os $n$ valores ajustados.

No entanto a medida alavancagem, que informam se uma observação é discrepante em
termos de covariável, ou seja, utilizando os resíduos busca medir a discrepância
entre o valor observado e o valor ajustado.

Assim na Figura \ref{fig:cook}, é notável que não tem nenhuma observação 
candidata a ponto influente, pois não tem influência desproporcional nas 
covariáveis e não achata nenhum dos gráficos.

```{r cook, fig.cap="Distância de Cook e Alavancagem para a Regressão Beta do Saneamento Brasileiro"}
ggplot(df, aes(x=index(Saneamento), y= dcook))+
  geom_point(size=1.5)+
  labs(x = "Índices", y = "Distância de Cook") + 
  ggplot(df, aes(x=index(Saneamento), y=yhat))+
  geom_point(size=1.5) + 
  labs(x = "Índices", y = "Alavancagem")
```

### Índices vs Resíduos e valor ajustado vs Resíduos 

Os gráficos de resíduos versus índices ou valor ajustado versus resíduos, devem
possuem comportamento aleatório e poucos valores acima de -2 e 2 (ou -3 e 3),
para que possamos garantir que não há nenhuma evidência de variância não
constante.


Portanto percebemos que na Figura \ref{fig:res}, não tem nenhum ponto fora de -3
e 3, assim como não conseguimos notar nenhum comportamento de não aleatório.


```{r res, fig.cap="Análise de Resíduo para a Regressão Beta do Saneamento Brasileiro"}
ggplot(df, aes(x=index(Saneamento),y=residuot2))+
  geom_point(size=1.5) + 
  geom_hline(yintercept=3, colour="red2", 
             linewidth=0.5,  linetype="dashed") +
  geom_hline(yintercept=2, colour="orange", 
             linewidth=0.5,  linetype="dashed") +
  geom_hline(yintercept=-2, colour="orange", 
             linewidth=0.5,  linetype="dashed") +
  geom_hline(yintercept=0, colour="black", 
             linewidth=0.7, linetype="dashed") +  
  geom_hline(yintercept=-3, colour="red2", 
             linewidth=0.5,  linetype="dashed")+
  labs(x = "Índices das observações", y = "Resíduos") +
ggplot(df, aes(x=yajust, y=residuot2))+
  geom_point(size=1.5) + 
  geom_hline(yintercept=3, colour="red2", size=0.5, 
             linetype="dashed") +
  geom_hline(yintercept=2, colour="orange", 
             linewidth=0.5,  linetype="dashed") +
  geom_hline(yintercept=-2, colour="orange", 
             linewidth=0.5,  linetype="dashed") +
  geom_hline(yintercept=0, colour="black", size=0.7,
             linetype="dashed") +  
  geom_hline(yintercept=-3, colour="red2", size=0.5, 
             linetype="dashed")+
  labs(x = "y ajustado", y = "Resíduos")
```



### Envelope Simulado

O envolope simulado fornece a comparação entre os resíduos e os percentis da 
distribuição, nos dando a ideia  se a distribuição é adequada para o ajuste, 
como percebemos na Figura \@ref(fig:env), em que todas as observações estão 
dentro das bandas de confiança.


```{r env, fig.cap="Envelope Simulado da Regressão Beta do Saneamento Brasileiro"}
ggplot(data = residuot2_df, 
       mapping = aes(sample = residuot2))+
  geom_qq_band( alpha = 0.5, fill="white", col="black") +
  
  stat_qq_line(size=0.5, linetype="dashed") + 
  stat_qq_point(size=2) +
  scale_fill_discrete("Bandtype")  +
  labs(x = "Quantis teóricos", y = "Quantis amostrais")
```

## Critérios de Seleção de Modelos

Na análise inferencial temos inúmeros procedimentos para a seleção de modelos. 
Porém os os critérios que se destacam são AIC e BIC, no entanto nessa análise 
também utilizaremos o BIC corrigido, Hannan-Quinnn e Hannan-Quinnn corrigido
conforme podemos ver na Tabela \@ref(tab:aic).
Em uma visão geral podemos dizer que esses são processos de minimização que não 
envolvem testes, com a ideia de buscar um modelo que seja parcimonioso.

```{r}
fit1 <- betareg(Saneamento ~ 
                  `% de docentes na rede privada do fundamental com formação adequada 2016` +
                  `IDEB anos iniciais do ensino fundamental 2015`+
                  `% de cobertura vegetal natural 2016` +
                  `% de pobres 2016` +
                  `Índice de Gini 2016`, 
                data = df, x=TRUE)
fit1a <- betareg(Saneamento ~ 
                  `% de docentes na rede privada do fundamental com formação adequada 2016` +
                  `IDEB anos iniciais do ensino fundamental 2015`+
                  `% de cobertura vegetal natural 2016` +
                  `% de pobres 2016` +
                  `Índice de Gini 2016`, 
                data = df, x=TRUE,
                 link = "probit")
fit1b <- betareg(Saneamento ~ 
                  `% de docentes na rede privada do fundamental com formação adequada 2016` +
                  `IDEB anos iniciais do ensino fundamental 2015`+
                  `% de cobertura vegetal natural 2016` +
                  `% de pobres 2016` +
                  `Índice de Gini 2016`, 
                data = df, x=TRUE,
                 link = "cloglog")
fit1c <- betareg(Saneamento ~ 
                  `% de docentes na rede privada do fundamental com formação adequada 2016` +
                  `IDEB anos iniciais do ensino fundamental 2015`+
                  `% de cobertura vegetal natural 2016` +
                  `% de pobres 2016` +
                  `Índice de Gini 2016`, 
                data = df, x=TRUE,
                 link = "cauchit")
fit1d <- betareg(Saneamento ~ 
                  `% de docentes na rede privada do fundamental com formação adequada 2016` +
                  `IDEB anos iniciais do ensino fundamental 2015`+
                  `% de cobertura vegetal natural 2016` +
                  `% de pobres 2016` +
                  `Índice de Gini 2016`, 
                data = df, x=TRUE,
                 link = "loglog")
n=length(fit1$y)
k=1+length(fit1$coefficients$mean)
BICc=-2*fit1$loglik+(n*k*log(n)/(n-k-1))
HQ=-2*fit1$loglik+(2*k*log(n))
HQc=-2*fit1$loglik+(2*k*log(log(n))/(n-k-1))

ka=1+length(fit1a$coefficients$mean)
BICca=-2*fit1a$loglik+(n*ka*log(n)/(n-ka-1))
HQa=-2*fit1a$loglik+(2*ka*log(n))
HQca=-2*fit1a$loglik+(2*ka*log(log(n))/(n-ka-1))

kb=1+length(fit1b$coefficients$mean)
BICcb=-2*fit1b$loglik+(n*kb*log(n)/(n-kb-1))
HQb=-2*fit1b$loglik+(2*kb*log(n))
HQcb=-2*fit1b$loglik+(2*kb*log(log(n))/(n-kb-1))

kc=1+length(fit1c$coefficients$mean)
BICcc=-2*fit1c$loglik+(n*kc*log(n)/(n-kc-1))
HQc=-2*fit1c$loglik+(2*kc*log(n))
HQcc=-2*fit1c$loglik+(2*kc*log(log(n))/(n-kc-1))

kd=1+length(fit1d$coefficients$mean)
BICcd=-2*fit1d$loglik+(n*kd*log(n)/(n-kd-1))
HQd=-2*fit1d$loglik+(2*kd*log(n))
HQcd=-2*fit1d$loglik+(2*kd*log(log(n))/(n-kd-1))

metrics = data.frame("Logit" = c(AIC(fit1), BIC(fit1), BICc, HQ, HQc),
           "Probit" = c(AIC(fit1a), BIC(fit1a), BICca, HQa, HQca),
           "Cloglog" = c(AIC(fit1b), BIC(fit1b), BICcb, HQb, HQcb),
           "Cauchit" = c(AIC(fit1c), BIC(fit1c), BICcc, HQc, HQcc),
           "Loglog" = c(AIC(fit1d), BIC(fit1d), BICcd, HQd, HQcd))
rownames(metrics) = c('AIC', 'BIC', 'BICc', 'HQ', 'HQc')
           
```

```{r aic}
metrics %>% fastrep::tbl('Resumo dos critérios de seleção de molelos para função de ligação')
```

A função de ligação com melhor resultado em todos os critérios é a Cauchit. 
Todavia, essa mesma função de ligação possui a menor explicação da variável
resposta, de acordo com a Tabela \@ref(tab:r2). Assim, prosseguiremos a analise 
com a função de ligação Logit, que possui valores maiores que a Cauchit nos critérios
de seleção (quanto menor, melhor) e apenas fica atrás da Probit no pseudo $R^2$,
sendo a função de ligação mais equilibrada. 

```{r r2}

r2 = data.frame("Pseudo R^2" = c(fit1$pseudo.r.squared, fit1a$pseudo.r.squared,
                            fit1b$pseudo.r.squared, fit1c$pseudo.r.squared,
                            fit1d$pseudo.r.squared)) 
rownames(r2) = c('Logit', 'Probit', 'Cloglog', 'Cauchit', 'Loglog')
r2 %>% 
  fastrep::tbl('Pseudo r quadrado para cada função de ligação')

```

## Testes

Terminamos a análise inferencial com a avaliação do modelo de Regressão Beta 
ajustado, a análise de significância das variáveis dadas pelo seguinte teste de hipótese:
$$H_0:\beta_i = 0\text{ (Covariável não-significativa)}$$
$$H_0:\beta_i \neq 0\text{ (Covariável significante)}$$

O qual podemos analisar com a Tabela \@ref(tab:est).

```{r est}
fit2df(fit1) %>% 
  fastrep::tbl('Estatísticas do Modelo Ajustado')
```

A Tabela \@ref(tab:est) detalha, algumas estatísticas muito importantes sobre as
covariáveis, mas principalmente informa que todas as variáveis preditivas são 
significativas e que a melhor combinação para a estimação da Porcentagem da 
população urbana residente em domicílios ligados à rede de esgotamento sanitário
no ano de 2017 tem variáveis de praticamente todos os tipos: Sociais (Índice de 
Gini e porcentagem de cobertura vegetal natural), Educacional (Porcentagem de 
docentes na rede privada do fundamental com formação adequada e IDEB nos anos 
iniciais do ensino fundamental) e Econômica (Porcentagem de pobres).

# Conclusão

Constatamos que as variáveis propostas para o modelo promovem conjuntamente uma
boa explicação para o Saneamento brasileiro, quanto maior o investimento em 
políticas públicas para educação e econômica, o estado tende a focar no 
desenvolvimento de um sistema cloacal mais amplo, ou seja, basicamente o que 
define a porcentagem de esgoto tratato é o desenvolvimento do estado.

# Apêndice



```{r get-labels, echo = FALSE}
labs <- knitr::all_labels()
labs <- setdiff(labs, c("get-labels"))
```

```{r ref.label=labs, echo=TRUE, eval=FALSE}
```