---
title: "Uma síntese do saneamento básico brasileiro com uma perspectiva estatística."
author: "Vítor Pereira"
abstract: "abstract"
header-includes:
   - \usepackage[brazil]{babel}
   - \usepackage{bm}
   - \usepackage{float}
geometry: left=1.7cm, right=1.7cm, top=3cm, bottom=3cm
output:
  bookdown::pdf_document2:
editor_options:
  chunk_output_type: console
indent: true
---



```{r setup, include=F}
options(digits = 3)  
options(scipen = 999)
ggplot2::theme_set(ggplot2::theme_minimal()) 
knitr::opts_chunk$set(echo=F, message=F, warning=F, fig.pos = 'H', 
                      fig.align = 'center', fig.width = 6, fig.height= 3.4)
scale_fill_discrete = \(...) ggplot2::scale_fill_brewer(... , palette = "Set2") 
```

```{r}
library(dplyr)
library(magrittr)
library(betareg) 
library(zoo) 
library(ggplot2) 
library(qqplotr) 
library(patchwork)


boxplot <- function(v1){
  ggplot(df, aes(x=Avaliacao_Saneamento, y={{v1}}, fill = Avaliacao_Saneamento)) + 
    geom_boxplot(alpha=0.3) +
    theme(legend.position="none")

}

density <- function(v1){
  ggplot(data=df, aes(x={{v1}})) +
    geom_density(adjust=1.5, alpha=.4)
}

dot <- function(v1){
  ggplot(df, aes(x={{v1}}, y=Saneamento)) +
  geom_point() +
  geom_smooth(method=lm , color="red", fill="#69b3a2", se=TRUE) 
}


data = readr::read_csv('./data/data_modificado.csv')

df = data[2:28, 2:ncol(data)]

df = df %>% 
  mutate(Saneamento = 
           `% da população urbana residente em domicílios ligados à rede de esgotamento sanitário 2017`/100)
df = df %>% 
  mutate(Avaliacao_Saneamento = case_when(
                                            (Saneamento < 0.2) ~ 'Péssimo',
                                            (Saneamento >= 0.2 & Saneamento < 0.4) ~ 'Ruim',
                                            (Saneamento >= 0.4 & Saneamento < 0.6) ~ 'Médio',
                                            (Saneamento >= 0.6) ~ 'Bom')) %>%
  mutate(Avaliacao_Saneamento = ordered(Avaliacao_Saneamento, 
                                        levels = c("Péssimo", "Ruim", "Médio",
                                                   "Bom")))

```



# Introdução

A ideia do presente trabalho é estudar, conscientizar e divulgar com abordagem estatística rigorosa a situação do saneamento básico brasileiro, que é caracterizado como o conjunto de ações e serviços que visam garantir a saúde e o bem-estar da população, por meio do fornecimento de água potável, coleta e tratamento de esgoto, limpeza urbana e gestão de resíduos sólidos por meio de índices e taxas dos 26 estados e do Distrito Federal. 

Segundo o Instituto Trata Brasil, 96% da população urbana brasileira possui acesso à água potável, mas apenas 61% têm coleta de esgoto. No entanto, apenas 36% do esgotoé tratado corretamente. Posto isso, teremos como objetivo analisar a variável a porcentagem da população urbana residente em domicílios ligados à rede de esgotamento sanitário no ano de 2017, devido ao seu enorme impacto ambiental e de saúde pública. . 

Infelizmente, o saneamento básico no Brasil ainda é insuficiente e ineficiente em muitas áreas do país e para melhorar a situação, o governo brasileiro tem implementado diversas políticas e programas de saneamento básico, como o Plano Nacional de Saneamento Básico (Plansab) e o Programa de Aceleração do Crescimento (PAC). Esses programas visam ampliar o acesso à água tratada e ao esgoto tratado, bem como aumentar a eficiência e a qualidade dos serviços de saneamento. 

Os índices e taxas de variáveis econômicas, educacionais, de saúde e sociais que utilizaremos para melhorar a compreensão da situação da variável objetivo. É importante ressaltar que as variáveis não necessariamente causam a precariedade ou a qualidade do saneamento, mas servem para estimar outras variáveis: Qualidade das políticas públicas e desenvolvimento dos estados que são as variáveis que mais interferem nos níveis de higiene do sistema cloacal brasileiro. As variáveis que utilizaremos são:

* **EDUCACIONAIS**
  * % dos ocupados com ensino fundamental completo 2010
  * % dos ocupados com ensino médio completo 2010                                 * IDEB anos iniciais do ensino fundamental 2015                                 * % de docentes na rede privada do fundamental com formação adequada 2016
  * Taxa de analfabetismo - 15 anos ou mais de idade 2016

* **ECONÔMICAS**
  * Produto Interno Bruto per capita 2016                                         * Participação da Agropecuária no Valor Adicionado 2016
  * Participação da Indústria no Valor Adicionado 2016
  * % de pobres 2016

* **SAÚDE**
  * % de nascidos vivos com pelo menos sete consultas de pré-natal 2016
  * % de nascidos vivos com baixo peso ao nascer 2016
  * Mortalidade infantil 2016

* **SOCIAIS**
  * % de cobertura vegetal natural 2016
  * Índice de Gini 2016


# Análise Exploratória

Nesta seção veremos um breve resumo das variáveis de estudo, com medidas descritivas, medidas de dispresão e gráficos de dispersão. Para simplificar a análise gráfica da Taxa do Saneamento Básico, iremos classificá-lo:

* Taxa do Saneamento < 0.2 -> Saneamento Péssimo
* 0.2 <= Taxa do Saneamento < 0.4 -> Saneamento Ruim
* 0.4 <= Taxa do Saneamento < 0.6 -> Saneamento Médio
* Taxa do Saneamento >= 0.6 -> Saneamento Bom

## Variáveis Educacionais

Na análise das variáveis educacionais, três são taxas e apenas o IDEB é o índice, assim percebemos que tem-se uma proximidade entre a média e a mediana. Com todos os valores medianos das taxas ficando entre 40 e 60, assim mostrando que essas métricas indicam uma precariedade na educação brasileira, conforme podemos ver pela Tabela \@ref(tab:tab1). 


```{r tab1}
fastrep::describe(df %>% 
                    select(`% dos ocupados com ensino fundamental completo 2010`, `% dos ocupados com ensino médio completo 2010`, `IDEB anos iniciais do ensino fundamental 2015`,`% de docentes na rede privada do fundamental com formação adequada 2016`, )) 
```

Observa-se que a maioria dos estados tem entre 30% e 50% dos trabalhadores com ensino médio ou fundamental completos e pelas Figuras \@ref(fig:fig1) \@ref(fig:fig2) percebe-se que existe tendência de crescimento da Avaliação do Saneamento concomitantemente com a porcentagem dos trabalhadores ocupados com ensino fundamental ou médio completo.

```{r fig1, fig.cap="Comportamento da variável: Porcentagem de trabalhadores com ensino fundamental."}
boxplot(`% dos ocupados com ensino fundamental completo 2010`) +
  density(`% dos ocupados com ensino fundamental completo 2010`)
```

```{r fig2, fig.cap="Comportamento da variável: Porcentagem de trabalhadores com ensino médio."}
boxplot(`% dos ocupados com ensino médio completo 2010`) +
  density(`% dos ocupados com ensino médio completo 2010`)
```

Conforme as Figuras \@ref(fig:fig3) e \@ref(fig:fig4), o IDEB tem valores semelhantes para as três menores classificações da Avaliação do Saneamento, com o nível bom se sobressaindo, assim como para a porcentagem de docentes com formação adequado no ensino privado, em que as avaliações de Péssimo a Médio são parecidos e com a qualificação do saneamento como boa, sendo pouco superior.


```{r fig3, fig.cap="Comportamento da variável: IDEB do ensino fundamental."}
boxplot(`IDEB anos iniciais do ensino fundamental 2015`) +
  density(`IDEB anos iniciais do ensino fundamental 2015`)
```


```{r fig4, fig.cap="Comportamento da variável: Porcentagem de docentes com formação adequada no ensino privado."}
boxplot(`% de docentes na rede privada do fundamental com formação adequada 2016`) +
  density(`% de docentes na rede privada do fundamental com formação adequada 2016`)
```

## Variáveis econômicas

Outro tipo de variável que deve impactar diretamente a classificação do saneamento básico são as variáveis econômicas, em que pela Tabela \@ref(tab:tab2), notamos um desvio padrão grande para o PIB per capita e a % de pobres e em todas as medidas de resumo a participação da agropecuária é inferior a participação da indústria na economia do estado.


```{r tab2}
fastrep::describe(df %>% 
                    select(`Produto Interno Bruto per capita 2016`, `Participação da Agropecuária no Valor Adicionado 2016`,`Participação da Indústria no Valor Adicionado 2016`, `% de pobres 2016`)) 
```

É perceptível que a conforme diminui a % de pobres existe uma tendência de aumento na avaliação do saneamento, no entanto com poucas diferenças para a classificação Ruim e Médio. Pela Figura \@ref(fig:fig5), temos que as classificações Péssimo, Ruim e Médio estão com valores muito próximos.

```{r fig5, fig.cap="Comportamento da variável: PIB per capita."}
boxplot(`Produto Interno Bruto per capita 2016`) +
  density(`Produto Interno Bruto per capita 2016`)
```

```{r fig8, fig.cap="Comportamento da variável: Porcentagem de pessoas em situação de pobreza."}
boxplot(`% de pobres 2016`) +
  density(`% de pobres 2016`)
```

Também identifica-se uma tendência de crescimento da participação da indústria conjuntamente com o crescimento da mediana da classificação do saneamento, de acordo com a Figura \@ref(fig:fig6). Entretanto na Figura \@ref(fig:fig7) temos o exato oposto em que podemos notar que conforme cresce a classificação diminui a participação da agropecuária.

```{r fig6, fig.cap="Comportamento da variável: Participação da agropecuária na economia."}
boxplot(`Participação da Agropecuária no Valor Adicionado 2016`) +
  density(`Participação da Agropecuária no Valor Adicionado 2016`)
```

```{r fig7, fig.cap="Comportamento da variável: Participação da indústria na economia."}
boxplot(`Participação da Indústria no Valor Adicionado 2016`) +
  density(`Participação da Indústria no Valor Adicionado 2016`)
```

## Variáveis da saúde

O tipo de variável que mais se correlaciona com os níveis do saneamento são as variáveis da saúde

Outro tipo de variável que deve impactar diretamente a classificação do saneamento básico são as variáveis econômicas, em que pela Tabela \@ref(tab:tab3), tem-se bons valores de nascidos com acompanhamento médico e com bons valores dos nascido com baixo peso. Para o desvio padrão a Mortalidade Infantil e os nascidos com baixo peso tem valores baixos. 

```{r tab3}
fastrep::describe(df %>% 
                    select(`% de nascidos vivos com pelo menos sete consultas de pré-natal 2016`, `% de nascidos vivos com baixo peso ao nascer 2016`,`Mortalidade infantil 2016`)) 
```

Nas Figuras \@ref(fig:fig10) e \@ref(fig:fig11), é facilmente notado uma tendência crescente e uma tendência decrescente, respectivamente com os níveis do saneamento. No entanto, a Figura \@ref(fig:fig9) os níveis Ruim e Médio são muito próximos, com a maioria da porcentagem dos nascidos vivos ficando entre 55 e 80%.

```{r fig9, fig.cap="Comportamento da variável: Porcentagem de nascidos vivos com cuidado na gravidez adequado."}
boxplot(`% de nascidos vivos com pelo menos sete consultas de pré-natal 2016`) +
  density(`% de nascidos vivos com pelo menos sete consultas de pré-natal 2016`)
```

```{r fig10, fig.cap="Comportamento da variável: Porcentagem de nascidos vivos com com baixo peso."}
boxplot(`% de nascidos vivos com baixo peso ao nascer 2016`) +
  density(`% de nascidos vivos com baixo peso ao nascer 2016`)
```

```{r fig11, fig.cap="Comportamento da variável: Mortalidade infantil."}
boxplot(`Mortalidade infantil 2016`) +
  density(`Mortalidade infantil 2016`)
```

## Variáveis sociais 

As variáveis sociais são variáveis que medem a desigualdade social e o impacto do desmatamento de vegetação natural. Conforme demonstrado pela Tabela \@ref(tab:tab4) percebemos que as variáveis são completamente opostas quanto ao desvio padrão, com a cobertura vegetal brasileira ficando com valores intermediários de desmatamento, no entanto com alto desvio padrão, ao contrário do índice de gini, com desvio padrão baixo, mas também com média razoável.

```{r tab4}
fastrep::describe(df %>% 
                    select(`% de cobertura vegetal natural 2016`, 
                           `Índice de Gini 2016`)) 
```


Nas Figuras \@ref(fig:fig10) e \@ref(fig:fig11), é facilmente notado uma tendência crescente e uma tendência decrescente, respectivamente com os níveis do saneamento. No entanto, a Figura \@ref(fig:fig9) os níveis Ruim e Médio são muito próximos, com a maioria da porcentagem dos nascidos vivos ficando entre 55 e 80%.

Percebe-se uma característica peculiar na Figura \@ref(fig:fig12), em que conforme cresce o desmatamento cresce a classificação do saneamento básico, com o intervalo dos valores sendo amplo de 25% a 75%. No entanto, na Figura \@ref(fig:fig13) não é perceptível nenhuma tendência do Índice de Gini com a Avaliação do Saneamento. 

```{r fig12, fig.cap="Comportamento da variável: Porcentagem de cobertura vegetal natural."}
boxplot(`% de cobertura vegetal natural 2016`) +
  density(`% de cobertura vegetal natural 2016`)
```

```{r fig13, fig.cap="Comportamento da variável: Índice de Gini."}
boxplot(`Índice de Gini 2016`) +
  density(`Índice de Gini 2016`)
```

# Análise Inferencial

Nessa seção realizaremos e verificaremos o ajuste do modelo de regressão beta. Conjuntamente com a análise de diagnóstico, em que busca encontrar possíveis distorções das suposições do modelo, principalmente observações discrepantes e mal especificação do modelo.

Outra etapa importante da análise inferencial é a análise de resíduos, onde verificamos a adequação da distribuição. Para finalizar a análise inferencial é realizado de testes de hipóteses, apresentação de coeficientes e seleção do modelo.

## Análise de Diagnóstico
```{r}

fit1 <- betareg(Saneamento ~ 
                  `% de docentes na rede privada do fundamental com formação adequada 2016` +
                  `IDEB anos iniciais do ensino fundamental 2015`+
                  `% de cobertura vegetal natural 2016` +
                  `% de pobres 2016` +
                  `Índice de Gini 2016`, 
                data = df, x=TRUE)

summary(fit1)


residuot2<- residuals(fit1, type= "sweighted2")
yajust<-fitted.values(fit1)
yhat=hatvalues(fit1)
dcook<- cooks.distance(fit1)
residuot2_df<- data.frame(residuot2)

deviance<- sum(residuals(fit1, tipe= "deviance")^2)
```

## Distância de cook
```{r}
ggplot(df, aes(x=index(Saneamento), y= dcook))+
  geom_point(size=1.5)+
  labs(x = "Índices", y = "Distância de Cook")
```

## Índices vs Resíduos

```{r}
ggplot(df, aes(x=index(Saneamento),y=residuot2))+
  geom_point(size=1.5) + 
  geom_hline(yintercept=3, colour="red2", 
             linewidth=0.5,  linetype="dashed") +
  geom_hline(yintercept=0, colour="black", 
             linewidth=0.7, linetype="dashed") +  
  geom_hline(yintercept=-3, colour="red2", 
             linewidth=0.5,  linetype="dashed")+
  labs(x = "Índices das observações", y = "Resíduos")

```


## Alavancagem

```{r}
ggplot(df, aes(x=index(Saneamento), y=yhat))+
  geom_point(size=1.5) + 
  labs(x = "Índice das observações", y = "htt")
```

## Y ajustado vs Resíduos 

```{r}
ggplot(df, aes(x=yajust, y=residuot2))+
  geom_point(size=1.5) + 
  geom_hline(yintercept=3, colour="red2", size=0.5, 
             linetype="dashed") +
  geom_hline(yintercept=0, colour="black", size=0.7,
             linetype="dashed") +  
  geom_hline(yintercept=-3, colour="red2", size=0.5, 
             linetype="dashed")+
  labs(x = "y ajustado", y = "Resíduos")

```

## Índices vs Resíduos

```{r}
ggplot(df, aes(x=Saneamento, y=residuot2))+
  geom_point(size=1.5) + 
  geom_hline(yintercept=3, colour="red2", 
             linewidth=0.5,  linetype="dashed") +
  geom_hline(yintercept=0, colour="black", 
             linewidth=0.7, linetype="dashed") +  
  geom_hline(yintercept=-3, colour="red2", 
            linewidth=0.5,  linetype="dashed")+
  labs(x = "y", y = "Resíduos")
```

## Envelope Simulado

```{r}
ggplot(data = residuot2_df, 
       mapping = aes(sample = residuot2))+
  geom_qq_band( alpha = 0.5, fill="white", col="black") +
  
  stat_qq_line(size=0.5, linetype="dashed") + 
  stat_qq_point(size=2) +
  scale_fill_discrete("Bandtype")  +
  labs(x = "Quantis teóricos", y = "Quantis amostrais")

```

## Critérios de Seleção de Modelos
```{r}
n=length(fit1$y)
k=1+length(fit1$coefficients$mean)
BICc=-2*fit1$loglik+(n*k*log(n)/(n-k-1))
HQ=-2*fit1$loglik+(2*k*log(n))
HQc=-2*fit1$loglik+(2*k*log(log(n))/(n-k-1))


fit1 <- betareg(Saneamento ~ 
                  `% de docentes na rede privada do fundamental com formação adequada 2016` +
                  `IDEB anos iniciais do ensino fundamental 2015`+
                  `% de cobertura vegetal natural 2016` +
                  `% de pobres 2016` +
                  `Índice de Gini 2016`, 
                data = df, x=TRUE)

fit1a <- betareg(Saneamento ~ 
                  `% de docentes na rede privada do fundamental com formação adequada 2016` +
                  `IDEB anos iniciais do ensino fundamental 2015`+
                  `% de cobertura vegetal natural 2016` +
                  `% de pobres 2016` +
                  `Índice de Gini 2016`, 
                data = df, x=TRUE,
                 link = "probit")

fit1b <- betareg(Saneamento ~ 
                  `% de docentes na rede privada do fundamental com formação adequada 2016` +
                  `IDEB anos iniciais do ensino fundamental 2015`+
                  `% de cobertura vegetal natural 2016` +
                  `% de pobres 2016` +
                  `Índice de Gini 2016`, 
                data = df, x=TRUE,
                 link = "cloglog")

fit1c <- betareg(Saneamento ~ 
                  `% de docentes na rede privada do fundamental com formação adequada 2016` +
                  `IDEB anos iniciais do ensino fundamental 2015`+
                  `% de cobertura vegetal natural 2016` +
                  `% de pobres 2016` +
                  `Índice de Gini 2016`, 
                data = df, x=TRUE,
                 link = "cauchit")

fit1d <- betareg(Saneamento ~ 
                  `% de docentes na rede privada do fundamental com formação adequada 2016` +
                  `IDEB anos iniciais do ensino fundamental 2015`+
                  `% de cobertura vegetal natural 2016` +
                  `% de pobres 2016` +
                  `Índice de Gini 2016`, 
                data = df, x=TRUE,
                 link = "loglog")

AIC(fit1, fit1a, fit1b, fit1c, fit1d)
BIC(fit1, fit1a, fit1b, fit1c, fit1d)
```

## Testes

```{r}
summary(fit1)
```

# Conclusão

# Apêndice

\section{Section name}

```{r}
summary(fit1)
#para acessar o pseudo-R2
fit1$pseudo.r.squared
# para acessar o valor de AIC e BIC
AIC(fit1)
BIC(fit1)


fit1=fit1d
plot(fit1, which = 1:6)
```

```{r get-labels, echo = FALSE}
labs <- knitr::all_labels()
labs <- setdiff(labs, c("setup", "get-labels"))

```

```{r ref.label=labs, echo=TRUE, eval=FALSE}

```


